臺灣高等法院刑事判決　　　　　　　　　　　　九十三年度選上更(二)字第一０號
　　上　訴　人
　　即　被　告　乙○○
　　選任辯護人　許美麗律師
　　　　　　　　王彩又律師
　　　　　　　　李林盛律師
右上訴人因違反公職人員選舉罷免法案件，不服臺灣新竹地方法院九十一年度訴字第
二五三號，中華民國九十二年一月二十四日第一審判決（起訴案號：臺灣新竹地方法
院檢察署九十年度選偵字第二０號），提起上訴，經判決後由最高法院第二次發回更
審，本院判決如左：
    主  文
原判決撤銷。
乙○○對於有投票權之人，交付不正利益，而約其投票權為一定之行使，處有期徒刑
參月，如易科罰金，以佰元折算壹日。褫奪公權壹年。
    事  實
一、乙○○住於新竹縣新埔鎮○○里○○路○段六０一號，為新竹縣新埔地區黃姓宗
    親會會長，並擔任民國九十年十二月一日投票之立法委員選舉候選人黃煥吉新埔
    後援會會長，其為輔選黃煥吉能順利當選，竟基於對有投票權人交付不正利益之
    犯意，以電話通知
    權，表示因黃姓宗親黃煥吉要競選，大家要幫忙，將舉辦免費餐會，是於九十年
    十一月十六日下午六時許，以召開黃姓宗親會臨時會之名義，在新竹縣新埔鎮○
    ○里○○街六十九巷二十八號外燴業者詹德郎住處附近之庭院廣場，以每桌新臺
    幣（下同）一千五百元之價格（不含酒類、飲料之價格），席開十三桌，具有投
    票權之黃德權並依約參與聚餐飲宴。乙○○即於該次餐會中，藉機向具有投票權
    之黃德權強調黃姓宗親會員應支持黃煥吉當選立法委員，並要求參加餐會之人員
    於九十年十二月一日之立法委員選舉中投票給黃煥吉，使上開有投票權之黃德權
    享用免費之餐飲而交付不正利益，而約其投票權為一定之行使。
二、案經新竹縣警察局新埔分局報請臺灣新竹地方法院檢察署檢察官偵查起訴。
    理      由
一、訊據上訴人即被告乙○○固不否認有於上開時、地召集新竹縣新埔地區黃姓宗親
    會會員，召開臨時會，並由其個人出資以每桌一千五百元之價格，席開十三桌宴
    請黃姓宗親會會員之事實，惟矢口否認有違反公職人員選舉罷免法犯行，辯稱：
    本次召開宗親臨時會之目的絕非為了選舉，只是為了傳承，即有黃姓宗親去世時
    ，為討論抬棺、司儀，接待及善後事宜，及為重新印製會員名冊需調查會員新址
    ，始召開此次臨時會，伊未公開說要支持黃煥吉，私下有人問，才說要支持他；
    又聚會用餐與選舉無關，並未對有投票人有交付不正利益，亦與賄選無對價關係
    云云。經查：
(一)被告如何於右揭時地召開黃姓宗親會臨時會，於事前以電話通知開會時有稱開會
    目的係為了黃姓宗親大團結全力支持立法委員參選人黃煥吉，讓黃某當選替黃姓
    宗親增光之情，及於會場有對在場之人稱：這次選舉我們黃姓宗親應團結起來，
    全力支持候選人黃煥吉等情，已據被告於偵查時供承不諱 (見選他卷第四十二至
    四十三頁)，核與證人黃德權、范秀梅於警詢、偵查時證述情節相符（黃德權證
    詞見選他卷第六頁背面、第十頁背面；范秀梅證詞見同卷第二六頁、第三十頁）
    ，顯見該次聚會，係被告為立法委員參選人黃煥吉拉票之活動。
(二)證人黃德權於九十年十二月一日所舉行之立法委員選舉為有投票權利人，此有新
    竹縣政府九十二年八月十一日府民戶字第０九二００八八六０一號函一紙在卷可
    稽，而新埔地區之黃姓宗親會係固定在每年農曆過年後第二星期或第三、四星期
    舉辦，且係每年舉辦一次之事實，業據證人黃德權、黃錦淮、黃欽爐、甲○○（
    原名黃遜相）於警詢、偵查時證述屬實，而該餐會係由被告主辦及由其支付聚餐
    費一萬九千五百元之事實，除據被告自承在卷外，亦有證人甲○○、詹德郎於警
    詢時之證述在卷，復有該後援會帳冊，其中十一月十六日載明收入被告捐贈二萬
    元，當日支出黃姓宗親聯宴一萬九千五百元（即一桌一千五百元，十三桌，計一
    萬九千五百元）等資料附卷可據（見同上卷第七六頁、第七九頁），又證人甲○
    ○於偵查時證稱：九十年十一月十六日聚會不是固定的聯誼會，這次是會長乙○
    ○自行決定的，我們不知道，那次餐會只是吃飯而已等語（見同上卷第一一五頁
    ），益徵被告係藉宗親會聚餐名義，先讓宗親前來聚餐後，再於餐敘期間爭取宗
    親支持立法委員候選人黃煥吉選舉，要屬無疑。
(三)另據證人黃光寶即新埔地區黃姓宗親會之常務理事於偵查時證稱：我未參加立法
    委員候選人黃煥吉在新埔鎮之後援會，亦未參加九十年十一月十六日之餐會，也
    未接到通知，每年黃姓宗親會固定舉辦一次餐會，正式餐會有以明信片通知等語
    （見同上卷第一二一、一二二頁），證人黃成修亦屬新埔鎮黃姓宗親會會員於偵
    查時亦證稱：我不認識黃煥吉，對於九十年十一月十六日之餐會亦不知情等語（
    見同上卷第一一九、一二０頁），該次聚會竟有部分常務理事及部分會員不知情
    以觀，被告捨此應與會之宗親會主要幹部，且開會之地點及形式竟以吵雜之外燴
    餐敘方式，實難達成開會之目的，凡此俱見其情節殊背常情，則被告辯稱該次餐
    會係舉辦宗親會，係因黃姓宗親去世時，宗親會為討論抬棺、司儀，接待及善後
    事宜，即難可採。至證人黃明森、黃雲輝、黃炳輝雖均於本院上訴審證稱：九十
    年十一月十六日聚會主要目的是討論宗親過世幫忙抬棺辦理喪事及出席率之事云
    云，顯係迴護被告之詞；而黃明森、黃雲輝雖又證稱當天還有討論編印會員名冊
    之事云云，然亦與前於警偵訊及原審中從無任何人言及當天聚會有討論編印會員
    名冊之事不合，顯係臨訟串飾之詞，與實情不符，不足採信，是證人黃明森、黃
    雲輝、黃炳輝三人於本院上訴審所證情節，難採為有利被告之認定，附此敘明。
(四)賄選係屬犯罪行為，政府亦大力宣導，且近年亦厲行查緝，其欲賄選者，均不敢
    公然為之，其或假藉名目提供不正利益者，或透過地方椿腳秘密進行者，變相賄
    選者不一而足，被告既欲以餐會之名目賄選，自必有以掩人耳目之方法，其以宗
    親會餐敘之名舉辦即屬其一，且如提供之物僅為茶水或相類者，其價值亦不足以
    動搖享用者投票時之意思決定，此種情形即非可視為賄選，然被告所提供為一桌
    一千五百元之酒席 (尚不含酒類及飲料) ，價值亦非一杯茶水或相類物品可比，
    雖就各個與宴之人不能量化為各收受若干不正利益，然與宴之人在宴會中得聞被
    告要求與宴之人投票與立法委員候選人黃煥吉之訊息，強化與宴之人對黃煥吉之
    印象，與宴之人於餐會中受免費之招待，如其心中無其他既定人選，於投票之時
    即足以因此次免費餐飲之招待，而影響其投票之決定，進而將選票投與黃煥吉，
    是本次之餐會已構成足以動搖選民意思決定之不正利益甚明。
綜上所述，被告於九十年十一月十六日以黃姓宗親會會長之身分所召集之餐敘，其目
的顯非基於傳承諸如抬棺等禮俗，且被告於餐會中，向在場有投票權之黃德權呼籲把
票投給立法委員候選人黃煥吉，與提供免費餐宴之不正利益間，依日常生活中客觀存
在且具有普遍性之定則判斷，既有要求投票予特定之對象，復有免費用餐之不正利益
，二者間顯然具有對價關係，被告邀宴具有投票權之黃德權以提供免費餐飲，而交付
不正利益，並期約與宴者投票給黃煥吉，被告有為黃煥吉賄選至明。被告上開辯解，
否認犯行，委無足採，本件事證明確，犯行應堪認定。
二、核被告所為，係犯公職人員選舉罷免法第九十條之一第一項對於有投票權之人，
    交付不正利益，而約其投票權為一定行使罪。被告於偵查時供承其確有出資辦理
    本件選舉餐會，免費宴請具有投票權之黃德權，期約其於投票時支持該次立法委
    員候選人黃煥吉，依公職人員選舉罷免法第九十條之一第五項前段規定，減輕其
    刑，至被告嗣雖於原審及本院否認有上揭犯行，惟並不因之影響其於警訊及偵查
    時原所為自白之效力，併此敘明。
三、原審審理結果據以論罪科刑固非無見，惟查：1.犯公職人員選舉罷免法第九十條
    之一第一、二項之罪，在偵查中自白者，減輕其刑，同條第五項前段定有明文，
    被告既於偵查中已自白賄選犯行，應有上開減輕其刑規定之適用，原判決未依該
    條項規定減輕其刑，尚有未洽；2.被告未及向具有投票權之證人范秀梅、甲○○
    交付不正利益賄選，又本件接受免費餐飲招待之人，除黃德權係屬新竹選區有投
    票權之人外，其他接受免費餐飲招待之人，因未能證明為該地區有投票權之人，
    而無從認定被告對於上述黃德權以外，尚有對其餘有投票權之人有交付不正利益
    而期約為投票權一定行使之犯行，此部分應不構成犯罪，原判決認定此部分亦成
    立犯罪，亦欠妥適（詳後述）；被告雖執陳詞否認犯罪而提起上訴，固無理由，
    惟原判決既有上揭可議之處，仍應由本院撤銷改判，並審酌選舉乃民主政治最重
    要之表徵，須由選民評斷候選人之才德、品行、學識、操守、政見而選賢與能，
    其攸關國家政治之良窳、法律之興廢，公務員之進退影響國家根基及人民權利至
    深且鉅，而賄選為敗壞選風之主要根源，不得使金錢介入選舉，抹滅實行民主政
    治之真意，被告身為里長不思以正當手段使黃煥吉得以順利當選，竟對有投票權
    人交付不正利益賄選，敗壞選風，助長賄選，使真正民主政治無以建立，破壞選
    舉制度，殊值非難，惟姑念被告前無任何犯罪紀錄，且本件行賄之不正利益甚微
    ，及被告犯罪後態度尚稱良好等一切犯罪情狀，量處有期徒刑三月，並諭知易科
    罰金之折算標準，又被告係因犯公職人員選舉罷免法第五章之妨害選舉罷免處罰
    章之罪，並經本院宣告有期徒刑以上之刑，併依公職人員選舉罷免法第九十八條
    第三項規定，宣告褫奪公權一年。又選舉期間，政府一再呼籲端正選風，嚴禁賄
    選，被告竟視法律為無物，以身試法，破壞選舉制度之公平競爭原則，助長選舉
    惡質飲宴文化，惡性非輕，不宜宣告緩刑，附此敘明。
四、公訴意旨另以：被告於前揭時、地，宴請
    親會會員范秀梅（會員黃錦淮之妻，因黃錦淮當時住院，而由范秀梅代理出席）
    、甲○○及其他姓氏人士約七、八十名至一百名等具有投票權之人，被告即於該
    次餐會中，藉機向上述參與人士強調黃姓宗親會員應支持黃煥吉當選立法委員，
    並要求參加餐會之人員於九十年十二月一日之立法委員選舉中投票給黃煥吉，使
    參加聚餐之新竹縣新埔地區黃姓宗親會會員范秀梅、甲○○及其他姓氏人士約七
    、八十名至一百名等具有投票權人享有免費用餐之不正利益，而行賄選之實，因
    認被告此部分亦涉犯公職人員選舉罷免法第九十條之一第一項對於有投票權之人
    ，交付不正利益，而約其投票權為一定行使罪嫌。惟查：（一）證人范秀梅於警
    詢時證稱：「由於我較早出席，所以我到場時只有十幾位民眾，後因我前往醫院
    照顧我先生，無法得知該宗親會有多少人參加‧‧‧我因只在現場停留十幾分鐘
    ，所以不知道是否有任何縣長或立委參選人到場」等語 (見偵查卷第十二頁背面
    、第十三頁正面)，於偵查時證稱：「我只是去繞一繞，一、二十分鐘便走了‧
    ‧‧因為我在開席前就走了，我不知道（乙○○）說些什麼」等語（見選他卷第
    二十六頁背面），證人范秀梅於該免費之餐會開席前既已離去，且於被告在會中
    要求與會人員投票支持立法委員候選人黃煥吉之時，亦未在場與聞，則其並未有
    獲取免費餐飲不正利益可言，被告對之亦無「約其投票權為一定行使」之行為，
    原判決事實認被告對於證人范秀梅部分亦有交付免費餐飲之不正利益，而約其投
    票權為一定行使犯行，即與證人范秀梅於偵查時之證述不相符合。（二）被告於
    偵查中供稱甲○○知道餐會之目的係為黃煥吉拉票，並提供玉泉清酒一箱，由伊
    與甲○○共同前往訂席交付款項（見選他卷第四十三頁背面、第四十八頁正背面
    ），惟查，證人甲○○於警詢、偵查中、原審及本院審理時證稱：有參加九十年
    十一月十六日黃姓宗親會會長乙○○主持，在詹德郎家裡舉行之黃姓宗親聯誼會
    。剛開始我有去吃一下，後來就到另一處餐會，故被告當天有無公開表示支持候
    選人黃煥吉，因我當天到另一個餐會，所以這裡情形我不了解。由於證人甲○○
    於警詢、偵查中、原審及本院審理時均證述一致，是不能僅依被告於偵查中供稱
    甲○○知道餐會之目的係為黃煥吉拉票，即認被告對證人甲○○有交付免費餐飲
    之不正利益，而約其投票權為一定行使之犯行。再者，該餐會係由被告委託證人
    甲○○代訂，並轉交餐費給承辦餐會之詹德郎，業據被告於本院上訴審供稱：甲
    ○○是我拜託他去訂桌的。（見本院上訴卷第一一二頁）且證人詹德郎於偵查及
    原審審理時到庭證稱係乙○○叫甲○○拿給我的，他說是乙○○交給他，他再轉
    交予我。（見選他卷第五十三頁、原審卷第三十四頁）核與證人甲○○於偵查中
    供稱：我是打電話幫忙訂桌而已，其他細節是他二人去講的。因為當時會長很忙
    ，他叫我拿過去給他，我便接過去拿給他。（見選偵卷第一一四頁）及於本院審
    理時證稱：「（問：那天餐會，被告是否託你向詹德郎訂桌？）是。」、「（問
    ：為何被告要委託你向詹德郎訂桌）因為詹德郎與我同里，而且他與我很熟，我
    們附近的婚喪喜慶都委託我去辦。」、「（問：餐會的錢何人出？）會長交給我
    ，我再交給詹德郎。」、「（問：知否他辦餐會目的是為黃煥吉拉票？）當初沒
    有說要幫黃煥吉助選，只是宗親會聚餐。」所述相符。（見本院九十三年八月十
    八日審判筆錄）是應認證人甲○○係因與詹德郎熟識，以為被告欲舉辦宗親會聚
    餐，遂受被告之託代為訂餐，並轉交餐費，對於被告舉辦餐會係為黃煥吉助選之
    事，並無認識。至於證人詹德郎於警詢中供證係被告委由甲○○訂餐及付款（見
    選他卷第五十頁背面），應認僅係對訂餐及付款當時情狀之簡要陳述，難以此遽
    認證人甲○○已經參與交付不正利益之構成要件之實施。而證人甲○○於該餐會
    中提供玉泉清酒一箱乙節，亦於本院審理時到庭證述係因為其兒子過世不久，很
    多宗親幫忙其兒子的喪事，所以提供酒慰勞鄉親。衡諸其動機，亦難認證人甲○
    ○係本於認識該餐會係為黃煥吉助選，因而提供酒類助興，併此敘明。（三）公
    訴意旨僅略載「其他姓氏人士約七、八十名至一百名等具有投票權之人」，然觀
    諸對於該不詳姓名之七、八十名至一百名究為何人？年齡為何？是否為新竹地區
    有投票權人？均付之闕如，則本件其他接受免費餐飲招待之人，無從證明均屬新
    竹選區有投票權之人。綜上，不能證明被告有此部分之犯罪，惟公訴意旨認此無
    罪部分，與已起訴並經本院認定有罪部分，有單純一罪關係，爰不另為無罪之諭
    知。
據上論斷，應依刑事訴訟法第三百六十九條第一項前段、第三百六十四條、第二百九
十九條第一項前段，公職人員選舉罷免法第九十條之一第一項、第五項前段、第九十
八條第三項，刑法第十一條前段、第四十一條第一項前段、第三十七條第二項，罰金
罰鍰提高標準條例第二條，判決如主文。
本案經檢察官沈世箴到庭執行職務。
中　　　華　　　民　　　國　　九十三　　年　　　八　　　月　　三十一　　日
                              臺灣高等法院刑事第二十一庭
                                  審判長法  官  葉  騰  瑞
                                        法  官  江  國  華
                                        法  官  莊  明  彰
右正本證明與原本無異。
如不服本判決，應於收受送達後十日內向本院提出上訴書狀，其未敘述上訴之理由者
並得於提起上訴後十日內向本院補提理由書（均須按他造當事人之人數附繕本）。
                                        書記官  廖  逸  柔
中　　　華　　　民　　　國　　九十三　　年　　　九　　　月　　一   　　日
附錄：本案論罪科刑法條全文
公職人員選舉罷免法第九十條之一
對於有投票權之人，行求期約或交付賄賂或其他不正利益，而約其不行使
投票權或為一定之行使者，處五年以下有期徒刑，得併科新台幣四十萬元
以上四百萬元以下罰金。
預備犯前項之罪者，處一年以下有期徒刑。
預備或用以行求期約或交付之賄賂，不問屬於犯人與否，沒收之。
犯第一項或第二項之罪，於犯罪後六個月內自首者，減輕或免除其刑；因
而查獲候選人為共犯者免除其刑。
犯第一項或第二項之罪，在偵查中自白者，減輕其刑；因而查獲候選人為
共犯者，減輕或免除其刑。
公職人員選舉罷免法第九十八條
(從重主義)
犯本章之罪，其他法律有較重處罰之規定者，從其規定。
辦理選舉、罷免事務人員，假借職務上之權力、機會、或方法，以故意犯
本章之罪者，加重其刑至二分之一。
犯本章之罪或刑法分則第六章之妨害投票罪，宣告有期徒刑以上之刑者，
並宣告褫奪公權。
